臺灣高等法院民事判決　　　　　　　　　96年度重上字第68號
上　訴　人　華僑商業銀行股份有限公司
法定代理人　己○○
訴訟代理人　楊曉邦律師
　　　　　　李錦樹律師
　　　　　　陳佳菁律師
被　上訴人　丙○○
　　　　　　甲○○
　　　　　　丁○○
　　　　　　戊○○
　　　　　　乙○○
共　　　同
訴訟代理人　張家聲律師
複代理人　　楊揚律師
上列當事人間請求分割共有物事件，上訴人對於中華民國95年12
月18日臺灣臺北地方法院95年度重訴字第888號第一審判決提起
上訴，經本院於96年5月16日言詞辯論終結，判決如下：
    主  文
上訴駁回。
第二審訴訟費用由上訴人負擔。
    事實及理由
一、上訴人起訴主張：
（一）兩造係台北市○○區○○段5小段29-7地號土地、面積
      3038㎡（下稱系爭土地）之共有人，伊應有部分為1/2，
      被上訴人丙○○、甲○○、丁○○應有部分各均為1/8，
      被上訴人戊○○、乙○○各均為1/16。因被上訴人不同意
      協議分割，爰依民法第823條、第824條第2項規定，請求
      判決分割。
（二）共有物分割應以分配原物為原則，如分配有困難時，始得
      變賣後以價金分配於各共有人。系爭土地並無禁止再行分
      割之限制，以原物分割並無困難。
（三）系爭土地以變價方式進行分割，將使兩造現時應繳納高額
      土地增值稅，且喪失將來土地增值及利用之利益，對兩造
      均屬重大不利。
（四）又系爭土地相鄰之29、29-1地號土地亦座落於D3街廓，面
      積各為1774㎡、321㎡，屬伊所有，並同受D3街廓之最小
      建築基地面積須達3000㎡之限制，倘系爭土地以變價分割
      ，伊將喪失合併開發機會，不符系爭土地經濟效用，對伊
      自屬重大不利。
（五）聲明請求判決准予將系爭土地如附圖所示A部分分割由伊
      所有，B部分則分由被上訴人所有。
二、被上訴人則以：
（一）兩造於民國（下同）83年7月22日就系爭土地曾簽訂共同
      興建大樓契約，足見兩造就系爭土地有不分割之協議。
（二）系爭土地位於台北市信義計畫區○○街廓區域內，面積不滿
      3000㎡即不得核發建築執照，故依系爭土地使用目的不宜
      分割。
（三）上訴人所主張之分割方法，將系爭土地分割後之利益歸屬
      於己，將交換價格減少之不利益歸諸於伊，自不符公平原
      則。
（四）系爭土地採原物分割方式，兩造將均無法單獨以分割後所
      得之土地進行土地開發利用，嚴重減損系爭土地之交換價
      值；反之，採變價分割方式，則因買方於買得系爭共有土
      地後，即得單獨開發利用，在物之利用、交換價格及經濟
      效用之發揮上，顯然優於原物分割，故應以變價方式進行
      分割，俾符全體共有人之共同利益等語置辯。
三、本件原審判決兩造所共有之系爭土地准予變價，所得價金依
    應有部分比例分配之。上訴人不服提起上訴，求為判決：
    （一）原判決除准予分割外均廢棄。
    （二）前項廢棄部分，其分割方法改為系爭土地准予分割如
          附圖所示（其中A部分面積1519㎡分歸上訴人單獨所
          有）。
    被上訴人答辯聲明，求為判決駁回上訴。
四、兩造不爭執事項：
    兩造係系爭土地之共有人，上訴人應有部分為1/2，被上訴
    人丙○○、甲○○、丁○○應有部分各均為1/8，被上訴人
    戊○○、乙○○各均為1/16，有土地登記謄本足稽（見原審
    院卷第26、27頁），並為兩造所不爭執（見原審院卷第135
    頁），堪信為真
五、兩造爭執事項：
（一）兩造是否有不分割之協議？
（二）若無，則系爭土地係以原物分割、或原物分割並補償抑或
      是變價分割為當？
六、法院之判斷：
（一）兩造是否有不分割之協議?
  1、按各共有人得隨時請求分割共有物，但因物之使用目的不
     能分割或契約訂有不分割之期限者，不在此限。前項契約
     所訂不分割之期限，不得逾五年，逾五年者，縮短為五年
     ，民法第823條定有明文。
  2、經查，兩造固曾於83年7月22日簽訂系爭共同興建大樓契約
     （見原審卷第45-50頁），此為上訴人所不爭，惟迄今仍未
     履行系爭契約共同興建大樓，且上訴人復於94年逕行主張
     解除系爭契約，足見兩造已無履行該契約之可能。況觀諸
     該共同興建大樓契約意旨，僅係兩造約定系爭共有土地興
     建大樓後分配情形，縱該契約有拘束兩造不得分割該共有
     土地，而該契約既已逾5年期間而無法履行，則依民法第
     823條第2項規定，上訴人仍得請求分割該共有土地甚明。
     是此部分被上訴人抗辯兩造簽訂系爭共同興建大樓契約，
     為不分割協議，上訴人不得訴請分割云云，尚無可取。
（二）系爭土地係以原物分割、或原物分割並補償抑或是變價分
      割為當？
  1、按共有物分割之方法不能協議決定者，法院得由任何共有
     人之聲請，命為以原物分配於各共有人，或變賣原物為價
     金之分配（民法第824條第2項、第3項規定；及最高法院50
     年台上字第919號判例意旨參照）。又，法院裁判分割共有
     物，定其分配，應兼顧全體共有人之利益，斟酌各共有人
     之利害關係並共有物之性質、價格、利用價值及經濟效用
     決之（最高法院84年度台上字第1538號判決意旨參照）。
  2、查，系爭土地位於台北市信義計畫地區，且該土地經台北
     市政府公告為「特定業務區○○街廓別為「D3」，其最小
     建築基地面積為3000㎡以上等情，有卷附台北市建築管理
     處95年11月7日北市都建照字第09571608100號函檢附台北
     市政府89年8月25日府都二字第8907829號公告暨配合修訂
     主要計畫案相關資料可憑（見原審卷第108-115頁），而系
     爭土地面積僅有3038㎡（見原審卷第26頁），足見系爭土
     地若依兩造應有部分比例為原物分割時，則兩造所分得系
     爭土地之面積，日後顯有不能申請核發建築執照之情形。
  3、上訴人雖主張依據台北市地政處95年10月26日北市地一字
     第09532765200號函，系爭土地並無依土地法第31條，為最
     小面積單位不得再行分割之限制，本件自得採用原物分割
     方法，系爭土地在分割前之共有狀態，任何一共有人依其
     應有部分本不得單獨申請建築執照，故此一限象並非因系
     爭土地採原物分割所造成之結果，而分割後，上訴人可與
     相鄰29、29-1地號土地合併開發，否則將使上訴人所有之
     鄰地不能單獨開發，損失至鉅，而被上訴人亦可與鄰地共
     同協議開發，仍可取得建築執照云云。但依上所述，系爭
     土地因位於特定業務區，受有最小建築基地面積3000㎡之
     限制，原物分割之結果，將使各共有人所分得之面積均無
     法超過3000㎡，致日後無法各別單獨建築開發使用，對兩
     造而言，均造成重大不利益。雖上訴人因有鄰地29、29-1
     地號可合併使用之結果，面積超過3000㎡以上，仍可供建
     築使用，但其結果勢將使被上訴人所分得之土地小於3000
     ㎡，造成被上訴人之土地無法作最有效之利用，則分割結
     果，雖可成全上訴人得以合併使用其鄰地，但卻造成被上
     訴人之土地成為無法申請建築之空地，自難認係屬兼顧全
     體共有人之利益，及妥善考量各共有人之利害關係並共有
     物之性質、價格、利用價值及經濟效用之分割方法。
  4、查系爭土地目前為空地，其上無建築物，由兩造出租予第
     三人經營停車場使用，業經原審到現場履勘查明（見原審
     卷第98頁），而上訴人亦表示系爭土地並無其他物權或權
     利存在，則無論採用原物分割或變價分割，均不會影響兩
     造以外第三人之利益，又參考其地理位置係坐落於台北101
     大樓正對面，具有極高之變現價值，是本院審酌以上各情
     ，及系爭土地之位置、性質、分割後之經濟效用，認採用
     變價分割，方屬兼顧兩造之最大利益。
七、從而，上訴人依民法第823條第1項前段規定，訴請就系爭土
    地為分割，為有理由，原審依該土地性質及分割後之經濟效
    用等情形，採用變價分割，於法並無不當，上訴意旨仍執陳
    詞指摘原判決所使用之分割方法不當，請求就該部分予以廢
    棄改判，為無理由。
八、本件事證已臻明確，兩造其餘攻擊防禦方法及未經援用之舉
    証，經本院詳加審酌後，認與判決結果不生影響，爰不一一
    論述，併予敘明。
據上論結，本件上訴為無理由，依民事訴訟法第449條第1項，第
78條，判決如主文。
中　　華　　民　　國　　96　　年　　5 　　月　　30　　日
　　　　　　  　　　民事第十四庭
                        審判長法　官  許正順
　　　　　　　　　　　        法　官  黃麟倫
　　　　　　　　　　　        法　官  張  蘭
正本係照原本作成。
如不服本判決，應於收受送達後20日內向本院提出上訴書狀，其
未表明上訴理由者，應於提出上訴後20日內向本院補提理由書狀
（均須按他造當事人之人數附繕本）上訴時應提出委任律師或具
有律師資格之人之委任狀；委任有律師資格者，另應附具律師資
格證書及釋明委任人與受任人有民事訴訟法第466條之1第1項但
書或第2項（詳附註）所定關係之釋明文書影本。
中　　華　　民　　國　　96　　年　　5 　　月　　30　　日
　　　　　　　　　　　　　　　書記官  應瑞霞
附註：
民事訴訟法第466條之1（第1項、第2項）：
對於第二審判決上訴，上訴人應委任律師為訴訟代理人。但上訴
人或其他法定代理人具有律師資格者，不在此限。
上訴人之配偶、三親等內之血親、二親等內之姻親，或上訴人為
法人、中央或地方機關時，其所屬專任人員具有律師資格並經法
院認為適當者，亦得為第三審訴訟代理人。
